臺灣高等法院刑事判決　　　　　　　　 96年度上易字第979號
上　訴　人　臺灣臺北地方法院檢察署檢察官
被　　　告　甲○○
選任辯護人　梁穗昌律師
　　　　　　李夏菁律師
上列上訴人因被告侵占案件，不服臺灣臺北地方法院95年度易字
第1337號，中華民國96年3月8日第一審判決（起訴案號：臺灣臺
北地方法院檢察署94年度偵字第630號），提起上訴，本院判決
如下：
    主  文
上訴駁回。
    理  由
一、公訴意旨略以：被告甲○○自民國89年10月間起擔任漢方理
    生化科技股份有限公司（設於臺北市松山區○○○路○段50
    號12樓，下稱「漢方理公司」）之董事兼總經理，平日負責
    綜理漢方理公司之所有事務，為從事業務之人。被告明知漢
    方理公司為了便於與香港景盛商務拓展有限公司（下稱「香
    港景盛公司」）及韓國廠商客戶從事三角貿易，以減少運輸
    費用，而於91年10月間委託荷盛國際顧問股份有限公司（下
    稱「荷盛公司」）在英屬維京群島代為申請設立登記漢方理
    公司之境外公司（HANFAN GLI BIOCHEMISTRY TECHNOLOGY
    CO LTD，下稱「漢方理境外公司」），並以「漢方理境外公
    司」名義於建華商業銀行股份有限公司松山分行（下稱建華
    銀行松山分行）開立第00000000000000號帳戶，作為上開三
    角貿易貨款轉匯之用。嗣於92年3月4日，「漢方理公司」與
    韓國「滿兆有限公司」（MANJO INC. LTD，下稱「韓國公司
    」）簽定買賣合約，雙方並於同年6月16日在法院辦理公證
    ，約定由「韓國公司」於同年4月10日下單向「漢方理公司
    」購買日用衛生棉、夜用衛生棉、衛生護墊等貨品，旋由「
    漢方理公司」於同年4月18日開出信用狀，隨後「漢方理公
    司」即向香港景盛公司訂貨，並於同年5月6日自「漢方理公
    司」在合作金庫銀行股份有限公司北寧分行（下稱合作金庫
    北寧分行第0000000000000號帳戶內轉帳美金7萬餘元（約合
    新臺幣243萬4900元）予「香港景盛公司」，用以支付貨款
    。嗣於同年5月13日「漢方理公司」將貨物交與「韓國公司
    」，「韓國公司」即於同年6月2日將貨款美金7萬6080元匯
    入「漢方理境外公司」在建華銀行松山分行所開立之上開
    00000000000000號帳戶內。詎被告明知上開貨款屬「漢方理
    公司」所有，竟基於意圖為自己不法所有之犯意，擅自於92
    年7月8日從「漢方理境外公司」上開00000000000000號帳戶
    內轉帳美金5萬元至其在建華銀行松山分行所開立之
    00000000000000號帳戶內，將之侵占入己，拒不返還「漢方
    理公司」，因認被告涉犯刑法第336條第2項之業務侵占罪嫌
    云云。
二、按犯罪事實應依證據認定之，無證據不得認定犯罪事實，又
    不能證明被告犯罪或其行為不罰者，應諭知無罪之判決，刑
    事訴訟法第154條第2項、第301條第1項分別定有明文。次按
    認定不利於被告之事實，須依積極證據，茍積極之證據本身
    存有瑕疵而不足為不利於被告事實之認定，即應為有利於被
    告之認定，更不必有何有利之證據，而此用以證明犯罪事實
    之證據，猶須於通常一般人均不至於有所懷疑，堪予確信其
    已臻真實者，始得據以為有罪之認定，倘其證明尚未達到此
    一程度，而有合理性之懷疑存在，致使無從為有罪之確信時
    ，即應為無罪之判決，此有最高法院82年度台上字第163號
    判決、76年台上字第4986號、30年上字第816號等判例意旨
    可資參照。末按告訴人之告訴，係以使被告受刑事訴追為目
    的，是其陳述是否與事實相符，仍應調查其他證據以資審認
    ，亦據最高法院52年台上字第1300號判例闡釋甚明。
三、公訴人認被告涉犯刑法第336條第2項之業務侵占罪嫌，係以
    被告坦認「漢方理境外公司」係為了從事與「韓國公司」及
    「香港景盛公司」三角貿易所成立，其目的是要直接由香港
    出貨至韓國，不需經由臺灣，再由「韓國公司」將貨款直接
    匯入「漢方理境外公司」之帳戶，三角貿易之貨款從「漢方
    理公司」所有之臺灣帳戶支付即可，伊確有自「漢方理境外
    公司」轉帳美金5萬元至其個人建華銀行松山分行帳戶內之
    供述，及告訴代理人陳火秋、李莉卿律師之指訴、證人林宜
    山之證述、漢方理公司轉帳傳票、請款單、統一發票、支票
    、「荷盛公司」證明書影本、「漢方理公司」與「韓國公司
    」經法院公證之合約書、訂單、提單、發票、「漢方理公司
    」合作金庫北寧分行0000000000000號帳戶之存摺支存明細
    、匯出匯款申請書、外匯收支或交易申報書影本等件為其論
    據。訊據被告堅決否認有業務侵占犯行，辯稱：伊和「漢方
    理公司」前任董事長林宜山原為夫妻（91年7月離婚），伊
    之前亦幫忙處理「漢方理公司」之業務，在「漢方理公司」
    帳戶現金餘額不足時，常以個人存款代「漢方理公司」墊付
    應支付他人之貨款，92年6月5日，伊即代「漢方理公司」支
    付「香港景盛公司」貨款5萬美元，而92年7月8日自「漢方
    理境外公司」帳戶匯入建華銀行松山分行開立之
    00000000000000號帳戶內之美金5萬元，即係償還上開9 2
    年6月5日之墊款，故伊並未侵占「漢方理公司」或「漢方理
    境外公司」之款項等語。
四、經查：
  (一)被告曾任「漢方理公司」之總經理，負責綜理「漢方理公司
    」之所有事務，而「漢方理公司」曾為便於與香港、韓國客
    戶間從事三角貿易，於91年10月委託「荷盛公司」代為申請
    設立「漢方理境外公司」，以該境外公司名義於建華銀行松
    山分行開立00000000000000號帳戶，作為上開三角貿易貨款
    轉匯之用。被告並於92年7月8日自「漢方理境外公司」上開
    00000000000000號帳戶內，轉帳美金5萬元至其本人在建華
    銀行松山分行開立之00000000000000號帳戶內等情，為被告
    所坦認在卷，核與告訴代理人陳火秋、李莉卿律師之指訴、
    證人林宜山所為證述相符，且有「漢方理境外公司」建華銀
    行松山分行00000000000000號帳戶92年5月至11月活存往來
    明細、被告建華銀行松山分行00000000000000號帳戶92 年7
    月活存往來明細及匯款資料（見94年度偵字第630號卷第38
    至40頁）、「漢方理境外公司」設立、股東及董事資料（見
    偵查卷第256至259頁）、「荷盛公司」設立公司資料確認書
    （見偵查卷第315頁）等件可資佐證，自堪信為真實。
  (二)觀諸被告提出之合作金庫銀行92年6月5日匯出匯款申請書（
    見原審卷(一)第38頁）、被告於合作金庫北寧分行開立之
    0000000000000號存摺影本（見原審卷(一)第39頁），堪認被
    告確自其上開合作金庫北寧分行0000000000000號私人帳戶
    中，轉帳美金5萬元，而以「漢方理公司」之名義，匯款至
    「香港景盛公司」之負責人鄧景衡在交通銀行香港分行設立
    之00000000000000號帳戶內。且依「漢方理公司」92年6 月
    5日所製作編號00000000號轉帳傳票，其上科目名稱、摘要
    欄亦清楚記載「預付貨款：T/ T至香港貨款USD50,000
    *34.68，應付貨款：朱小姐代墊T/ T至香港貨款USD50,000
    *34.68」，並註明「借方金額1,734,300，貸方金額
    1,734,300」（見偵查卷第264頁）。是被告供稱確有替「漢
    方理公司」代墊應付「香港景盛公司」之貨款等語，應非子
    虛。又被告身為「漢方理公司」之總經理，在「漢方理公司
    」現金未能及時到位，而有支付貨款之必要時，以其私人資
    金先行墊付，日後再由「漢方理公司」歸還，以維持「漢方
    理公司」資金動用之流暢度，於情於法亦均無不合。
  (三)被告供稱「漢方理公司」與「香港景盛（或景興）公司」之
    貨款結算方式，並非以單筆進貨數量為結算單位，而係累積
    一段時間後，再陸續結算，故每次支付貨款所應予抵銷之進
    貨數額，或是「漢方理公司」尚須支付之貨款數額，「香港
    景盛（或景興）公司」每隔一段時間會出具傳真文件，詳細
    記載等語，核與證人即「漢方理公司」前任董事長林宜山於
    原審審理時證稱：「香港景盛（或景興）公司」與「漢方理
    公司」之貨款確實會累積一段時間再加以結算等語（見原審
    卷(三)第145頁）相符，且被告所提之「景興公司」於92年5月
    27日、92年6月13日所為結算貨款之傳真影本（見原審卷(一)
    第42頁至第49頁），並據景興公司於96年2月6日出具證明書
    證明該影本確與正本相符，此有該證明1紙在卷可憑（見原
    審卷(三)第155頁），故被告所為上開貨款結算方式之陳述及
    所提出「景興公司」出具之傳真之真實性，應可信實。細繹
    「景興公司」於92年6月13日所出具之傳真文件，其上載明
    收件人為「漢方理公司」、林宜山總經理，內容記載：「有
    關貴公司TW310貨款及有關5月份其他出庫的貨款，結算如下
    ：... (二)我公司收貴公司的貨款（小計為：人民幣：45萬元
    元），2003年6月5日收貨款：5萬美元，折合人民幣45萬元
    （匯率：1：9）」，則堪予認定「香港景興公司」確有於92
    年6月5日取得「漢方理公司」支付之美金5萬元貨款。而該
    筆5萬美元所支出之對應項目，依上開傳真函文記載：「..
    (三)貴公司的支出款（小計為：人民幣：56萬8070.20元）：
    1.TW310貨櫃金額：40萬8080.2元，2.出貨北京金額：4萬
    7354元，3.出貨南京金額：3萬9261元，4.出貨廣州金額：
    3075元，5.廣告品：1萬300元，6.林宜山借支金額：6萬元
    元」，其中關於TW310號貨櫃之貨物內容，則載明於該傳真
    後附之訂貨金額明細（即原審卷(一)第49頁），而編號TW310
    號貨櫃之貨物，確實已進到「漢方理公司」一節，亦為告訴
    代理人李莉卿律師、證人林宜山所承認（見原審卷(三)第136
    頁、第139頁），且證人林宜山確有積欠「香港景盛公司」
    借款人民幣6萬元，復據證人林宜山於原審審理時證述明確
    （見原審卷(三)第137頁），是該傳真上之記載確有其依據。
    再比對「漢方理公司」於92年6月16日之進口報單（見原審
    卷(一)第155頁），該日自香港所進口之貨物，除「保健鞋墊
    」係一併報關進口，非屬「香港景盛公司」出售「漢方理公
    司」之貨物外，其餘衛生棉類之貨物種類、數量，均與92年
    6 月13日「香港景興公司」傳真之編號TW310號貨櫃貨品明
    細種類、數量相符（見原審卷(一)第49頁）。從而，足認編號
    TW310號貨櫃貨品，確係「香港景盛（景興）公司」出售進
    口至「漢方理公司」之貨物，而該筆貨物之款項，業已由「
    漢方理公司」於92年6月5日以美金5萬元加以支付。
  (四)告訴人雖主張其於92年6月16日進口之貨物，已於92年5月20
    日由被告帳戶提領款項支付貨款，且於同年月29日歸還被告
    ，不可能於92年7月8日重複歸還云云，然查，雖依據「景興
    公司」於92年5月27日提出之傳真文件，「景興公司」在92
    年5月20日確實自「漢方理公司」取得美金6萬元之貨款，然
    該筆貨款連同「漢方理公司」於92年4月8日所收之貨款美金
    4萬元、於92年5月12日所收之貨款美金7萬元，係用以支付
    編號TW306、TW307、TW308、TW309號貨櫃之貨物款項，以及
    訂購UFT膠帶、UFT包裝設計款、UFT改版費、UFT膠帶製版費
    等費用，此參該傳真內容即明（見原審卷(一)第42頁），而該
    傳真既已經「景興公司」確認真實，實難認「漢方理公司」
    於92年5月20日所支付之美金6萬元，係包含編號TW310號貨
    櫃之貨款。
  (五)又告訴人主張被告於92年6月5日匯出之美金5萬元，係為支
    付其個人間與「香港景盛公司」間私人交易之貨款，僅係冒
    用「漢方理公司」名義為之，以免遭人發覺云云，惟告訴人
    既已表示編號TW310號貨櫃之貨物確實有進「漢方理公司」
    ，且迄今除了「漢方理公司」92年6月5日所支付之5萬美元
    外，未能提出尚有其他支付編號TW310號貨櫃貨物之貨款憑
    據，又無論匯出匯款申請書、進口報單，均載明收貨人係「
    漢方理公司」，「景興公司」尚出具傳真確認有售出該筆貨
    物予「漢方理公司」，是告訴人空言該筆貨款係被告與「景
    盛（景興）公司」間之私人交易所生，與「漢方理公司」無
    涉，而未能提出其他證據以實其說，自屬臆測之詞，難以採
    信。
  (六)告訴人雖於本院始主張TW310號貨櫃之貨款係告訴人以92 年
    5月20日、6月5日預付之貨款美金59629.23元、14409.19 元
    來沖抵，惟此「付款日期」不僅與告訴人於偵查時所指之告
    訴補充理由(三)狀所載：「... 應給付香港公司之貨款美金7
    萬元，早已由『漢方理公司』於民國92年5月6日支付，顯無
    必要再於92年6 月5日再委託被告代墊之必要！」不符（見
    偵卷第280頁），亦與告訴人於原審告訴理由補充狀所載：
    「.. 三、告訴人公司於92年6月16日所進口之貨物業已於92
    年5月20日支付貨款，5月29日歸墊予被告完畢，焉有可能於
    92 年6月5日由被告重複代墊，於7月8日重複歸墊。」相矛
    盾（見原審卷(三)第180頁），告訴人亦未能提出其所謂T/T之
    匯款資料以實其說，故告訴人上揭扞格不一之主張自不足採
    。
  (七)綜上所述，被告辯稱其於92年7月8日自「漢方理境外公司」
    帳戶內所取得之5萬美元，係「漢方理公司」償還伊於92年6
    月5日代墊支付予「香港景盛公司」之貨款5萬美元等語，應
    可採信。
五、被告於92年7月8日自「漢方理境外公司」在建華銀行松山分
　　行開立之00000000000000號帳戶內所取得之美金5萬元，既
    係用以墊還被告於92年6月5日代「漢方理公司」支付予「香
    港景盛公司」之貨款，則其自無任何侵占犯行可言，此外，
    復查無其他積極證據足資證明被告公訴人所指之業務侵占犯
    行，自屬不能證明被告犯罪。
六、原審審理結果，認不能證明被告犯業務侵占罪，而諭知被告
    無罪判決，經核其認事用法及證據取捨，均無違誤。檢察官
    上訴意旨認告訴人於92年6月5日當時未缺資金，無由被告
    代墊貨款之必要。92年6月5日所製作之00000000號轉帳轉
    票，其上僅泛稱代墊至香港貨款，而未詳細載明代墊之名目
    ，可知該傳票記載並非真實。「香港景興公司」與被告因
    業務往來頻繁而有利害關係存在，且該公司92年6月13日右
    下方「Jan.4'05 12:12」，即2005年1月4日，應係告訴人提
    出本案告訴後所製作傳真，並非屬實。依被告所述，其於
    92年6月5日代墊包含TW310貨櫃金額、出貨北京金額、出貨
    南京金額、出貨廣州金額、廣告品金額及林宜山借支金額等
    貨款，惟前揭貨款共人民幣56萬8070.20元，而美金5萬元，
    折合僅人民幣42萬2500元，告訴人如真無力支付貨款，而有
    由被告代墊之必要，被告何以僅代墊75%到80%左右之貨款，
    即為已足？且告訴人帳上並無該存貨及銷貨收入，顯有違常
    情。被告在本院93年度上字第943號清償債務案件審理中
    ，尚主張92年6月5日系爭美金5萬元，係為林宜山匯往香港
    鄧景衡帳戶，為伊出借予林宜山個人款項，而主張與林宜山
    對伊之債權抵銷，顯然非伊為告訴人代墊款項。被告於92
    年7月8日擅自持「漢方理境外公司」之帳戶印鑑領走美金5
    萬元後，經林宜山返國後知悉，因被告不能對其提領之動機
    、用途提出合理解釋，林宜山即私下向建華銀行松山分行提
    出異議，並要求該行凍結餘額。詎料被告於92年9月26日猶
    至建華銀行松山分行欲提領美金25000元餘額，經銀行電話
    通知林宜山，始前往制止，被告如確實代墊美金5萬元，焉
    有可能遭林宜山質疑，而私下向建華銀行松山分行申請凍結
    該帳戶內餘額云云，指摘原判決不當。惟查：
  (一)告訴人於原審所提之公司帳戶存摺（即原審卷(二)第339頁）
    ，該存摺於92年5月20日存款不足支付貨款美金6萬元，故由
    被告代墊美金6萬元，告訴人於92年5月29日返還被告，此業
    據證人林宜山證述屬實（見原審卷(三)第144頁），該存摺於
    92 年6月5日存款餘額只剩10萬9696元（見原審卷(二)第341頁
    ），不足支付貨款美金5萬元，故由被告以告訴人名義匯款
    ，先行代墊貨款美金5萬元。而林宜山當時為告訴人之董事
    長，林宜山亦證述確有向「香港景盛公司」借款人民幣6萬
    元，足證告訴人確有資金不足而需被告代墊之事實。
  (二)據證人即當時任職「漢方理公司」之會計乙○○於本院審理
  　時證稱：貨款是逐筆沖銷，沖銷後如尚有欠款，嗣後再匯款
　  時，傳票會記載嗣後匯款日期，所以從傳票上金額看不出是
　　同一筆貨款，但伊知道是沖那筆貨款，伊不會去管貨櫃編號
　　為何等語（見本院審判筆錄第4頁），顯見乙○○製作傳票
　　時，亦僅記載摘要，並未明確載明沖銷之貨款日期、名目、
　　貨櫃編號，當亦無詳載代墊之名目，且乙○○於另案臺灣臺
　　北地方法院檢察署檢察官93年度偵字第13112號偵訊時證稱
　　：伊記得有2筆「漢方理公司」之貨款支出不足是由甲○○
　　個人先支出等語（見偵字卷第108頁），益徵被告確實有為
　　「漢方理公司」先行代墊貨款一事。
  (三)「香港景興公司」於92年6月13日之傳真已有原始傳真者「
    KingdomMarketing Services」「William Tang」字樣及「
    傳真號碼：00000000000」及「傳真日期、時間」（見原審
    卷(一)第47頁），「香港景興公司」更出具證明證實該傳真之
    真正，林宜山亦承認其確有向「香港景興公司」借支6萬元
    ，且該傳真編號TW310號貨櫃貨品明細種類、數量均與「漢
    方理公司」於92年6月16日之進口報單相符（見原審卷(一)第
    155頁），顯見該傳真之內容屬實。該傳真右下角雖有「Jan
    .4'05 12:12」之字樣，惟該墨跡、字型均與傳真內容之墨
    跡、字型不同，或有可能於影印時不慎將下方文件一併影印
    於上，殊難遽此即推定該傳真內容為不實。
  (四)原審已查明告訴人付款予「香港景興公司 」之方式係累積
    一段時間再加以結算，並非單筆貨物單筆支付，故被告於92
    年6月5日代墊美金5萬元雖不足以支付全部貨款，惟經「香
    港景興公司」結算結果，告訴人的確還短付人民幣12萬
    5735.10元，上揭92年6月13日傳真即有記載（見原審卷(一)第
    48頁），「香港景興公司」既已告知告訴人，證人乙○○並
    到庭證稱：貨款金額與匯款金額不會一致，匯款都是整數，
    但貨款都有零頭等語（見本院審判筆錄第4頁），足見此係
    「香港景興公司」與告訴人之付款模式，被告代墊後告訴人
    對「香港景興公司」雖尚有短付貨款，惟此實不足以影響被
    告確有代墊之行為。林宜山於原審已承認有收受TW310貨櫃
    之貨物（見原審卷(三)第136頁），檢察官猶主張告訴人帳上
    無該存貨，顯與事實不符。
　(五)被告於92年6月5日代墊系爭美金5萬元時，林宜山仍為「漢
    方理公司」董事長，被告所代墊款項內尚有林宜山個人向「
    香港景興公司」借支之人民幣6萬元，是被告代墊之美金5萬
    元不僅包含「漢方理公司」之貨款，亦涵蓋林宜山之債務，
    而因代墊後，告訴人對「香港景興公司」仍有短付貨款，
    故被告於本院93年度上字第943號清償債務案件審理中，雖
    曾主張該筆美金5萬元，與林宜山對伊之債權抵銷，惟或係
    因被告無法明確區分其為「漢方理公司」與林宜山所代墊款
    項個別之額度，或係訴訟技巧使然，尚難遽此即謂被告未曾
    為告訴人代墊款項。
  (六)被告與林宜山於91年7月18日協議離婚，嗣後雙方反目成仇
    ，互告多起案件涉訟中，此為被告與林宜山所不爭執，故被
    告於92年9月26日至建華銀行松山分行欲提領美金25000元餘
    額時，林宜山前往制止，當得想見，無從據此反推被告無代
    墊貨款之情事。綜上所述，本件尚乏積極事證足以證明被告
    犯罪，上訴意旨猶執前詞指摘，指摘原判決不當，其上訴為
    無理由，應予駁回。
據上論斷，應依刑事訴訟法第368條，判決如主文。
本案經檢察官謝英民到庭執行職務。
中　　華　　民　　國　　96　　年　　8 　　月　　31 　 日
                  刑事第二庭審判長法  官  呂丹玉
                                  法  官  王詠寰
                                  法  官  林恆吉
以上正本證明與原本無異。
不得上訴。
                                  書記官  劉文美
中　　華　　民　　國　　96　　年　　8 　　月　　31　　日
